臺灣臺北地方法院民事判決
110年度重訴字第353號
原      告  呂宗錡  
訴訟代理人  楊智綸律師
被      告  遠銀資產管理股份有限公司

法定代理人  林建忠  
訴訟代理人  徐松龍律師
            蔡沂彤律師
上列當事人間塗銷抵押權登記等事件，本院於民國110年9月15日
言詞辯論終結，判決如下：
    主      文
被告遠銀資產管理股份有限公司應塗銷如附表所示建號之次序2
之最高限額抵押權登記。
訴訟費用由被告負擔。
    事實及理由
一、原告起訴主張：
  ㈠訴外人侯州燕前於民國105年間代理訴外人碩晟建設股份有限
    公司（下稱碩晟公司）向原告借款新台幣（下同）700萬元
    ，碩晟公司並以房屋土地買賣契約書作為借款擔保，該契約
    書記載賣方為碩晟公司，買賣價款總金額為800萬元，第14
    頁附則記載：①本戶若乙方（即碩晟公司）將償還甲方800萬
    元整、②若乙方償還700萬元之借款則此房屋土地買賣契約書
    作廢，雙方借款結清、③上述借貸款項係碩晟公司委由侯州
    燕向原告呂宗錡借款等語。是侯州燕於他案之認諾、碩晟公
    司所立契約書性質為字據，足證原告與碩晟公司確存在借款
    債務關係，原告確為碩晟公司之債權人事實。
  ㈡而碩晟公司因積欠2億1,274萬4,000元本息及違約金之債務，
    經債權人即被告遠銀資產管理股份有限公司（下稱遠銀公司
    ）執臺灣基隆地方法院107年度司拍字第133號拍賣抵押物裁
    定為執行名義，聲請原法院民事執行處強制執行其所有之不
    動產。
  ㈢又侯州燕於104年起至107年4月30日之期間，陸續借款予碩晟
    公司並經公證在案，然貸款當時並未要求碩晟公司應提供擔
    保而設定抵押權。嗣107年9月18日侯州燕將上述對碩晟公司
    之債權讓與被告遠銀公司，始於債權讓與契約書第二條第一
    項㈠款約定：「關於基隆市○○區○○段000○000○○○段000地號等
    3筆土地及其上建物興建工程：使用執照106基府都建使字第
    006號，其中同區段1038、1039、1040、1041建號及其應有
    部分之土地除外，其餘建物全部設定第二順位抵押權（金額
    4億元以上）予乙方（即遠銀公司）。」，然被告遠銀公司
    本為普通債權人地位，其無償取得第二順位之抵押權後，於
    抵押建物拍賣時，就賣得價款有優先受清償之權利。此設定
    行為將使無設定抵押權之原告受較後次序清償分配，有未能
    受清償分配之風險，已損及原告之債權，原告自得依民法第
    244條第1項規定，請求塗銷被告遠銀公司上開抵押權設定登
    記。
  ㈣另原告對碩晟公司之債權，與被告遠銀公司對侯州燕之債權
    係屬二事，被告遠銀公司設定取得基隆市○○區○○段00000000
    000號建物第二順位抵押權，並非基於被告遠銀公司對碩晟
    公司之債權關係，係先有債權之存在而於事後所為之設定，
    並無對價關係，為無償行為，自不因被告遠銀公司主張有支
    付對價予侯州燕而轉變為有償行為。
  ㈤為此聲明：被告遠銀資產管理股份有限公司應塗銷如附表所
    示建號之次序2之最高限額抵押權登記。
二、被告則以：
　㈠本案緣由乃被告於107年9月與訴外人侯州燕簽訂債權讓與契
    約書，買賣價金為6000萬元，並於108年1月29日給付，為一
    有償行為；嗣後被告於107年12月因代償而受讓板信銀行債
    權乙節，法律關係乃基於有償受讓侯州燕之債權人地位，而
    對於原告提出海吉市建案具有法律上利害關係，進而依據民
    法第312條規定向板信銀行代償並取得該債權，該過程均合
    於法律規定，並無詐害原告債權之情事。
　㈡被告基於有償受讓侯州燕之債權人地位，對於海吉市建案具
    有法律上利害關係，進而依據民法第312條規定向板信銀行
    代償並取得該債權，屬債之履行有利害關係之第三人為清償
    後，依民法第312條規定，以自己之名義所代位行使者，係
    債權人之權利，並非基於碩晟公司處分行為，並無原告所述
    被告本為普通債權人地位，無償取得該債權後，便取得第二
    順位抵押權，於抵押建物拍賣時，就賣得價款有優先受償權
    利之情狀。
　㈢侯州燕係於104年8月與碩晟公司簽訂借貸契約，遠早於碩晟
    公司105年3月起陸續向原告借款1500萬元，侯州燕將予碩晟
    公司之債權有償讓予被告，被告基於上開法律關係設定原告
    所提附表所示建號之次序2之最高限抵押權登記，實屬有理
    ，於108年1月份經即債務人碩晟公司及合建地主羅啟銘等人
    全部同意，將已交付信託之系爭建物3樓至13樓含車位總坪
    數共計4,029.36坪(面積以地政機關登記為準)，追加設定第
    二順位最高限額抵押權予被告，並出具指示書指示受託人臺
    億建築經理股份有限公司辦理設定相關事宜，方於108年1月
    25日就系爭建物設定最高限額抵押權360,000,000元完成，
    該過程合乎法律規定，原告僅空言指摘有詐害債權之情事，
    就此並未僅舉證責任，其主張顯無理由。
　㈣就被告取得基隆市○○區○○段00000000000號建物抵押權，非先
    有債權後方有設定。理由為被告合法受讓訴外人侯州燕之債
    權，確實有給付相對應之金額予訴外人侯州燕，為有償行為
    ；再者因被告受讓債權後，為求其債權獲得擔保，經訴外人
    碩晟公司同意及24位地主及建商出具指示書指示受託人臺億
    建築經理股份有限公司設定第二順位抵押權予被告，故被告
    與訴外人碩晟公司抵押權設定之原因債權係基於受讓訴外人
    侯州燕之債權，顯非無償、無對價行為，原告所述顯不實在
    。
　㈤並聲明：原告之訴駁回。
三、得心證之理由：
　㈠查原告主張之事實，業據其提出台灣台北地方法院109年度重
    訴字第221號民事判決、房屋土地買賣契約書、台灣高等法
    院109年度抗字第1541號民事裁定、債權讓與契約書、機中
    山區仁德段第1096號建號建物登記第二類謄本、中理法律事
    務所函等文件為證（卷第21-62、133-408頁），被告則否認
    原告之主張，而以前詞資為抗辯，並提出申請書、匯款申請
    書等文件為證（卷第127-128頁），是本件所應審究者為：
    原告主張被告遠銀公司無償取得系爭建物之第二順位抵押權
    ，有害及原告之債權，並依民法第244條第1項規定，請求塗
    銷被告遠銀公司上開抵押權設定登記，有無理由？被告抗辯
    主張乃係有償受讓侯州燕對碩晟公司之債權人地位，有無理
    由？
　㈡按民法第245條規定，債權人之撤銷權，自債權人知有撤銷原
    因時起，一年間不行使，或自行為時起經過十年而消滅。依
    此規定，債權人之撤銷權，係自行為時經過十年始行消滅，
    至上述一年之期間，須自債權人知有撤銷原因，始能起算。
    所謂撤銷原因係指構成行使撤銷權要件之各事由而言，在無
    償行為，應自知有害及債權之事實時起算；該項法定期間為
    除斥期間，其期間經過時權利即告消滅。此項除斥期間有無
    經過，縱未經當事人主張或抗辯，法院亦應先為調查認定，
    以為判斷之依據（最高法院100年度台上字第1058號、91年
    度台上字第2312號裁判意旨參照）。查原告主張係於110年
    得知碩晟公司將系爭建物設定第二順位抵押權予被告公司，
    知悉碩晟公司與被告公司間之上開抵押權登記行為有害於原
    告之債權，並於110年3月29日委請律師發函催告碩晟公司返
    還借款，有上開中理法律事務所函附卷可憑（卷第61頁），
    而於110年4月9日提起本件訴訟，經核並未罹於民法第245條
    1年除斥期間，先予敘明。
　㈢次按債務人所為之無償行為，有害及債權者，債權人得聲請
    法院撤銷之，並得聲請命受益人或轉得人回復原狀，民法第
    244條第1項、第4項前段分別定有明文。又債務人所有之財
    產除對於特定債權人設有擔保物權外，應為一切債務之總擔
    保。民法第244條所謂有害及債權，係指因債務人之行為，
    致積極的減少財產，或消極的增加債務，因而使債權陷於清
    償不能或困難之狀態。又前述條文之立法理由提及：「如係
    無償行為，不問債務人知其損害債權人權利與否，均許債權
    人行使撤銷權，若係有償行為，則以行為時債務人明知有損
    害於債權人之權利，及受益人於受益時亦知其情事者為限，
    債權人得行使撤銷權。」足見無償行為及有償行為之撤銷訴
    權要件有別。倘債務人所為係無償行為者，係不問債務人於
    行為時是否知其所為有損害債權人權利，均許債權人行使撤
    銷權，故著重於保障債權人之債權。所謂有害及債權，乃指
    債務人之行為，致積極的減少財產，或消極的增加債務，因
    而使債權不能獲得清償之情形（最高法院81年度台上字第20
    7號判決意旨足參）。倘債務人於債務成立後，其所為之法
    律行為導致其責任財產減少，使債權陷於清償不能或困難，
    債權人即得依前開規定行使撤銷權，並聲請命受益人或轉得
    人回復原狀，以保全債權之實現。且民法第244條撤銷權之
    客體，包含債務人之債權行為與物權行為（最高法院42年台
    上字第323號、48年台上字第1750號判例意旨可資參照）。
    因此，是否有害及債權，以債務人行為時定之，並應就債務
    人行為時之全部財產觀察。
  ㈣而就原告與碩晟公司間之債權債務關係，經原告提出房屋土
    地買賣契約書為證（卷第33-46頁），買賣契約書上附則記
    載「①本戶若乙方（即碩晟公司）將償還甲方800萬元整、②
    含甲方已信託之A6-5樓償還700萬元整之借款，則本合約歸
    還乙方作廢，雙方借款結清、③上述款項係碩晟建設委由侯
    州燕向原告呂宗錡借款」，被告就此部分並不為爭執，則原
    告主張：其對碩晟公司有借款債權，為碩晟公司之債權人，
    即非無據。
  ㈤其次，就被告公司取得系爭建物之第二順位抵押權部分，被
    告抗辯主張：係於107年9月以價金6000萬元受讓侯州燕對碩
    晟公司之163,710,000元債權，並於108年1月29日給付侯州
    燕，為有償行為等語，而自被告公司與侯州燕間於107年9月
    18日簽訂之債權讓與契約書，被告公司係以對價6000萬元而
    受讓：①107年度北院民公敏字第200304號公證書債權、②107
    年度北院民公敏字第200303號公證書債權、③107年度北院民
    公敏字第200305號公證書等合計163,710,000元債權之部分
    ，而被告公司亦於108年1月29日以匯款方式給付侯州燕合計
    58,479,000元，此有上揭債權讓與契約書、匯款申請書附卷
    可按（卷第51、52、123、125頁），因此，就被告公司與侯
    州燕間之債權讓與契約部分，雙方係以支付6000萬元之價格
    、受讓上開3份公證書所記載債權，作為契約之內容，據此
    ，被告公司即能受讓取得原本侯州燕對碩晟公司3份公證書
    債權合計163,710,000元之債權，固非無據，惟該3份公證書
    債權，並未有如附表所示之建號次序2之最高限額抵押權之
    擔保，被告公司並無從以此交易而取得該部分最高限額抵押
    權之擔保，應可確定。
　㈥雖然，被告主張略以：被告基於有償受讓訴外人侯州燕之債
    權人地位，對於海吉市建案具有法律上利害關係，進而依據
    民法第312條規定向板信銀行代償並取得該債權，屬債之履
    行有利害關係之第三人為清償後，依民法第312條規定，以
    自己之名義所代位行使者，係債權人之權利，並非基於訴外
    人碩晟公司處分行為，並無原告所述被告本為普通債權人地
    位，無償取得該債權後，便取得第二順位抵押權，於抵押建
    物拍賣時，就賣得價款有優先受償權利等語以為主張，然而
    「就債之履行有利害關係之第三人為清償者，得按其限度，
    就債權人之權利，以自己之名義，代位行使」，民法第312
    條定有明文，而依照此規定，係於代位清償時得代位行使原
    本債權人權利，惟本件被告公司並非以利害關係人之名義代
    債務人碩晟公司清償債務而代位取得債權，而係買受債權人
    侯州燕對碩晟公司之債權，況且，被告公司受讓取得原本侯
    州燕對碩晟公司3份公證書債權，並未有如附表所示之建號
    次序2之最高限額抵押權之擔保，因此被告公司依民法第312
    條主張代位取得債權人地位，即非有據。
  ㈦再者，審酌原告所主張：①債權讓與契約書第2條第2項記載：
    「關於基隆市○○區○○段000○000○○○段000地號等3筆土地及其
    上建物興建工程：使用執照106基府都建使字第006號，其中
    同區段1038、1039、1040、1041建號及其應有部分之土地除
    外，其餘建物全部設定第二順位抵押權（金額4億元以上）
    予乙方（即被告公司）」等語（卷第53頁），然被告公司既
    已以6000萬元之價格取得侯州燕對碩晟公司之163,710,000
    元公證書債權，並以於108年1月29日給付完畢，被告公司成
    為碩晟公司為上開公證書債權之債權人，因此就上揭債權讓
    與契約書簽訂時，碩晟公司尚非被告公司之債務人；②況系
    爭建物係於108年1月25日始由碩晟公司設定登記次序2之最
    高限額抵押權予被告公司，此亦有建物登記第二類謄本附卷
    可憑（卷第133-408頁），足見在侯州燕與被告公司簽訂債
    權讓與契約時，被告公司與碩晟公司並無最高限額之抵押債
    權存在，此部分設定最高限額抵押權亦與侯州燕與被告公司
    間之債權讓與契約並無關係，亦與侯州燕與碩晟公司間之公
    證書債權債務關係無涉；③故碩晟公司提供其所有之系爭建
    物設定第二順位抵押權予被告，即為無償之法律行為等語，
    即非無由，應堪採據；另被告公司復未提出其他證據證明其
    與碩晟公司間有抵押債權存在，即難認其上揭答辯為有理由
    ；因此，原告主張：碩晟公司於108年1月25日將系爭建物設
    定最高限額抵押權予被告公司，即為無對價關係之無償行為
    等語，即非無據。
  ㈧從而，原告主張碩晟公司所有之系爭建物業遭被告公司執台
    灣基隆地方法院107年度司拍字第133號拍賣抵押物裁定為執
    行名義，聲請原法院民事執行處強制執行其所有之不動產，
    因此碩晟公司上揭設定最高限額抵押權予被告公司之無償行
    為，已使被告公司就系爭建物拍賣之價款有優先受償之權利
    ，而使原告之債權陷於清償不能或困難之狀態，有害及原告
    之普通債權，有未能受清償分配之風險，則原告主張依民法
    第244條第1項規定，請求塗銷被告遠銀公司上開抵押權設定
    登記，即為有據。
四、綜上所述，原告請求塗銷如附表所示之建號次序2之最高限
    額抵押權登記，為有理由，應予准許。
五、本件事證已臻明確，兩造其餘攻擊防禦方法及證據，經本院
    斟酌後，認為均不足以影響本判決之結果，爰不一一論述，
    附此敘明。
六、據上論結，原告之訴為有理由，爰依民事訴訟法第78條，判
    決如主文。
中　　華　　民　　國　　110 　年　　10　　月　　20　　日
                  民事第一庭    法　官　蘇嘉豐
以上正本係照原本作成。
如對本判決上訴，須於判決送達後20日內向本院提出上訴狀。如
委任律師提起上訴者，應一併繳納上訴審裁判費。
中　　華　　民　　國　　110 　年　　10　　月　　20　　日
                                書記官　陳靜